【裁判字號】    88,訴,855
【裁判日期】    890628
【裁判案由】    偽造文書
【裁判全文】
臺灣臺南地方法院刑事判決                          八十八年度訴字第八五五號
    公  訴  人  臺灣臺南地方法院檢察署檢察官
    被      告  戊○○
    選任辯護人  林國明
右列被告因偽造文書案件，經檢察官提起公訴（八十八年度偵字第四四三六號），本
院判決如左：
    主  文
戊○○無罪。
    理  由
一、公訴意旨略以：被告戊○○未經告訴人即其子丁○○、其配偶乙○○○及其媳婦
    甲○○之同意，盜刻上開三人之印章，偽造其印文、署名，冒用其名義分別於如
    附表所示時間及地點，以如附表所示方式與臺灣鐵路管理局職工福利委員會（以
    下簡稱臺鐵福利委員會）及臺灣汽車客運股份有限公司臺南站（以下簡稱臺汽臺
    南站）簽約或議價，而投標取得臺灣鐵路管理局臺南火車站南邊停車場之經營權
    （以告訴人丁○○之名義），及臺汽臺南站停車場經營權（分別以告訴人丁○○
    及乙○○○之名義），暨臺汽臺南站飲食部經營權（以告訴人乙○○○為名義人
    ，並以告訴人甲○○為連帶保證人），而足生損害於告訴人丁○○、乙○○○及
    甲○○之信用及財產。嗣至民國八十七年十月間起，告訴人丁○○、乙○○○及
    甲○○陸續收受臺汽臺南站所為積欠租金之通知，方查得上情，因認被告涉犯有
    刑法偽造文書罪等語。
二、按犯罪事實應依證據認定之，無證據不得推定其犯罪事實；又不能證明被告犯罪
    者，即應諭知無罪之判決，刑事訴訟法第一百五十四條、第三百零一條第一項分
    別定有明文。又告訴人之告訴，係以使被告受刑事訴追為目的，是其陳述是否與
    事實相符，仍應調查其他證據以資審認，最高法院五十二年度臺上字第一三○○
    號亦著有判例。
三、本件公訴人認被告戊○○涉有偽造文書罪嫌，無非以告訴人丁○○、乙○○○及
    甲○○之指述，被告對其所持有之告訴人等印章之來源先後所供不一，且無任何
    證據足資證明被告確曾獲告訴人等授權或同意而簽約，復有臺汽臺南站所函送之
    土地租賃契約書、公證書、停車場比價資料、停車場租賃契約書等文件、飲食部
    租賃契約二件（以上均為影本）附卷可證等資為依據。
四、訊據被告戊○○堅決否認有右揭犯行，辯稱：伊因任職於臺灣鐵路管理局多年，
    故要投標爭取上開工程時，為避嫌故方才以告訴人等名義去投標，當時確曾獲得
    告訴人等同意及授權，否則伊如何取得告訴人等身份證影本，及甲○○所經營之
    雙有限公司之公司執照及營利事業登記證等文件而能辦理相關手續。復參當時亦
    是丁○○親自至法院公證處辦理委辦契約之公證手續，嗣後其亦曾書寫申請書給
    臺鐵，也曾去臺鐵開會，而伊所雇用之員工己○○亦證稱曾看見告訴人丁○○及
    乙○○○到停車場支援看顧一節，且事後以丁○○名義所購買位於臺南市○區○○路三段八十四巷二弄八號之房屋，及丁○○向中興商業銀行臺南分行所借貸之
    六百萬元，均係由伊繳納本息；而丁○○及乙○○○於伊以渠等名義投標上揭工
    程時一直和伊住在一起，則在同居共財，丁○○又於標得經營權後要求伊負擔貸
    款額作為出借名義之代價之情況下，足見告訴人等確同意充當上揭經營權工程之
    名義人及契約當事人至為明顯。現係因雙方感情破裂，告訴人等才提起本件告訴
    等語。
五、經查：（一）告訴人丁○○部分：１、被告以告訴人丁○○名義，分別於八十二
    年四、五月間向臺鐵福利委員會投標臺南火車站南邊停車場之經營權，並於八十
    二年七月十九日簽訂契約；及於八十三年九月間向臺汽臺南站投標而於同年九月
    二十七日與該站簽訂停車場經營權委辦契約等情，固據告訴人丁○○指述在卷，
    並有以告訴人名義與臺鐵福利委員會於八十二年七月十九日簽訂之委辦契約一份
    （附於偵卷第五至七頁）、及臺鐵福利委員會於八十九年四月十二日以八十九鐵
    福福字第○二○四號函送之委任承辦招標公告一份、以告訴人名義分別於八十二
    年四月十五日、五月五日及五月二十八日所出具之投標單三份，暨臺汽臺南站責
    任服務中心於八十八年五月一日以南字第五七四號函送於八十三年九月二十七日
    所簽訂之土地租賃契約、公證書及位置圖各一份等在卷足稽，並為被告所不否認
    確係其以告訴人丁○○名義參與上開經營權之投標及簽訂前開契約等情，然被告
    當時確已獲告訴人丁○○同意，方以其名義投標並簽訂上揭契約等情，已據被告
    堅決供述在卷，且上開與臺汽臺南站之停車場土地租賃契約係於八十三年九月二
    十七日簽訂，並於同日至本院公證處公證，有前揭土地租賃契約及公證書各一份
    在卷足按，觀上揭公證書之請求人欄處只記載出租人、法定代理人、代理人、承
    租人（乃為丁○○）、連帶保證人等人，並未有丁○○當日係由他人代理出席辦
    理之記載，且公證書背面之簽名處，亦未有他人代理丁○○出席之簽名，且丁○○之簽名，與其於本院審理時出庭時所為簽名，經肉眼觀察，其筆勢走動方式、
    字形、字體等均係相同，是以應認公證書上之簽名確係丁○○所親簽無訛。且上
    開土地租賃契約簽訂後，丁○○旋即於翌日即八十三年九月二十八日具名向臺汽
    臺南站提出申請書等情，已為告訴人丁○○所不否認，並有申請書一份附卷足按
    。告訴人於八十二年間既已是三十餘歲之人，尚非懵懂不知世事之年紀，其既親
    自至法院辦理上開土地租賃契約之公證程序，並於訂約後即對其承租之上開停車
    場車輛如何出入等情親自書寫申請書向臺汽臺南站提出申請，自難謂其就被告以
    其名義參與上揭臺鐵停車場經營權之投標及擔任上開土地租賃契約及委辦契約等
    之承租人一節未加同意亦不知情至明。２、又查上揭以告訴人丁○○名義與臺鐵
    福利委員會所簽訂之委辦契約係於八十二年七月十九日簽訂等情，已如前述，而
    臺鐵曾就若干特定事項而分別於八十二年十一月十五日、八十二年十一月三十日
    、八十二年十二月十三日、八十三年九月十七日、八十四年九月四日、八十五年
    五月二十二日等日發函通知告訴人等情，亦有臺鐵於上開各該期日所發函文共六
    份附卷足憑，告訴人並曾於八十七年七月三十一日出席臺南站南邊建安停車場場
    地點交會議，並簽名表示到場等情，亦為告訴人陳浩彬所不否認，且有會議紀錄
    一份附卷可資佐證，而告訴人丁○○於本院審理時所不否認內容及簽名均為其親
    自繕寫及簽署之前開向臺汽臺南站所提出之申請書中業亦載明：本人（即丁○○
    ）在一牆之隔，亦接受鐵路局委託經營停車場業務等語，足見被告確實亦曾參與
    以其名義所標取之臺鐵停車場經營之相關事宜。３、次查臺鐵福利委員會就停車
    場招標事宜係要求投標人於投標時需提出身份證影本等文件，有臺鐵福利委員會
    於八十九年四月十二日以八十九鐵福福字第○二○四號函送知招標公告一份在卷
    足稽，而身份證向來為告訴人陳浩彬個人所保管一節，亦為其於本院審理時所自
    承，且告訴人丁○○在假日人多時，亦會到上揭臺鐵停車場幫忙照顧生意等情，
    亦據證人己○○於本院審理時結證綦詳，而告訴人丁○○與被告於上揭契約簽訂
    之八十二年、八十三年間確實同財共居，亦為雙方所不否認，則告訴人既提供其
    身分證影本予被告，並曾至停車場照顧生意，謂其不知該停車場經營權係以其名
    義所標取，亦不符常情。而被告與告訴人既為父子關係，則在雙方關係親密且同
    財共居之情況下，告訴人同意以其名義擔任上揭臺鐵停車場之承租人，然未簽署
    委任狀或書面資料，亦屬人情之常，自難僅以此即為告訴人並未同意或授權之認
    定。４、再查，告訴人雖陳稱：其係八十三年九月間繕寫上開申請書時方才知情
    等語，然此已為被告所堅決否認，且告訴人如真係於八十三年九月間方才知情，
    則為何不立即向臺鐵福利委員會提出澄清而終止契約，或提出訴訟，反相隔四年
    餘之時間，迄八十八年二、三月間收受存證信函後旋即於八十八年三月二十四日
    提出本件告訴？且被告曾以告訴人丁○○名義購買位於臺南市○區○○路三段八
    十四巷二弄八號之房屋，並於八十五年一月六日向臺灣省合作金庫借款九百九十
    八萬元，該筆貸款自八十七年七月間起至八十八年三月二十五日止為自被告帳戶
    內轉帳還款，有臺灣省合作金庫北臺南支庫於八十八年九月二十日合金北臺南字
    第四六四三號函一份在卷足案，而告訴人亦係遲至八十八年三月間方提出本件告
    訴，時間上未免過於巧合。且告訴人於偵訊時尚陳稱：係於八十五年七月間方才
    知情（參八十八年四月十九日及五月二十日偵訊筆錄），然在本院審理時經本院
    提示上開申請書時方才改稱：繕寫上開申請書之時即八十三年九月二十八日方才
    知情等語，足見告訴人言詞已有前後不一有所閃爍之處，是以斟酌以上一切情狀
    ，應認告訴人丁○○確曾同意被告以其名義參與上揭臺鐵停車場及臺汽臺南站停
    車站之經營權之投標，並授權被告簽署上揭委辦契約書及土地租賃契約書而擔任
    承租人至為顯然。（二）告訴人乙○○○及甲○○部分：１、經查被告分別於八
    十六年十月一日及十一月二十二日以告訴人乙○○○為承租人、告訴人甲○○為
    連帶保證人，和臺汽臺南站簽訂飲食部租賃契約書各一份，而取得飲食部經營權
    ；暨被告以告訴人乙○○○名義向臺汽臺南站投標欲標取停車場經營權而分別於
    八十七年一月二十一日、三月二日、三月二十七日、四月十三日歷經四次比價，
    均告流標，迄於八十七年六月二日第五次比價，方由告訴人乙○○○得標，惟未
    簽定土地租賃契約等情，固亦據告訴人乙○○○及甲○○指述在卷，並有臺汽臺
    南站責任服務中心於八十八年五月一日以南字八八第五七四號函送之飲食部租賃
    契約書二份、房地出租招標公告一份、房地出租招標投標須知一份及位置圖三份
    附卷足憑，惟臺汽臺南站停車場及飲食部招標流程均需本人到場或提出本人身份
    證影本，另連帶保證人部分如為公司，尚須提出公司執照、營利事業登記證影本
    等情，業據臺汽臺南站於八十九年四月十日以南字八九第五○力號函覆在卷，而
    告訴人乙○○○之身分證向由其個人保管等情，已為其所自承在卷，又被告標得
    上開臺鐵停車場經營權後，告訴人乙○○○亦於假日至現場幫忙照顧生意等情，
    亦為證人己○○結證甚明，參以告訴人乙○○○向與被告共居在臺南市○○路之
    住處，迄被告搬至臺南市○○路之現住處時，乙○○○亦同往共居，其本身亦無
    工作，已為告訴人乙○○○自承在卷，則雙方既同財共居，且一向與被告及告訴
    人乙○○○共居之丁○○，亦曾同意被告以其名義參與上揭臺鐵臺南站停車場經
    營權及臺汽臺南站經營權之招標，並擔任承租人一節，已如前述，而被告因身為
    臺鐵員工數十年，為避嫌方由其兒子丁○○及配偶乙○○○出具名義參與前開各
    工程之投標，亦已為被告供述甚詳，並為告訴人乙○○○於本院審理時自承：被
    告會以其名義投標，應係因被告身為公務員不方便起見等情相符，足見被告所辯
    為避嫌方借告訴人丁○○及乙○○○名義作為上揭經營權知投標人及契約當事人
    ，並於事前獲其等同意，渠等方提供相關資料供其作業，亦曾實際參與照顧生意
    等情，尚屬符合社會常情。應堪採信。告訴人乙○○○僅空言否認曾借其身份證
    影本予被告，卻未具體提出被告如何取得其身份證影本之資料供調查，自難僅以
    此即為被告並未獲其同意或授權之認定。２、又查告訴人甲○○雖未和被告共居
    一處，惟其係為被告兒子丙○○之配偶而為被告之媳婦，且被告曾向其提及將會
    以其所經營之雙有限公司名義去標取工程等情，亦為告訴人甲○○於本院審理時
    所自承甚明，則既被告欲標取臺鐵及臺汽停車場或飲食部之經營權均為避嫌而借
    告訴人丁○○及乙○○○之名義投標已有多次，足見此已有一定模式可循，而被
    告獲得告訴人丁○○同意後至臺北以其名義參與臺鐵臺南站停車場經營權投標事
    宜時，是由證人丙○○陪同前往投標，當時被告曾向丙○○言及將要用丁○○名
    義投標，並曾告知丁○○此情等情，亦據證人丙○○到庭證述在卷，則告訴人甲○○既身為告訴人乙○○○之媳婦，及證人丙○○之配偶，其所經營之雙有限公
    司之公司執照、營利事業登記證等文件又係其寄予被告，謂告訴人甲○○渾然不
    知被告以其擔任上開臺汽臺南站飲食部租賃契約之連帶保證人，顯屬與常情有違
    。且查告訴人等係分別於八十八年二、三月間收受臺汽臺南站所發催繳租金等款
    項之存證信函，有存證信函三份附於偵查卷足參，告訴人等則係於八十八年三月
    二十四日方提出本件告訴，已如前述，及綜合以上一切情狀，足認被告所辯當時
    確係告知告訴人等要以其等擔任契約之當事人及連帶保證人，並均獲其等同意，
    係現在家人感情破裂，告訴人等方才提出本件告訴等語為可採。則被告既經告訴
    人等同意或授權方以渠等名義分別擔任前開各經營權之投標人及為前揭契約之當
    事人，並簽訂相關契約，自難謂被告有何偽造文書之罪行至為顯然。此外復查無
    其他足可證明被告犯偽造文書罪之積極證據，揆諸前開說明，自應諭知本件被告
    無罪之判決。
據上論斷，應依刑事訴訟法第三百零一條第一項，判決如主文。
中    華    民    國    八十九    年      六      月       二十八       日
                              臺灣臺南地方法院刑事第四庭
                                  法  官  楊惠芬
右正本證明與原本無異。
如不服本判決，應於送達後十日內向本院提出上訴狀。
                                  書記官  陳俊元
中    華    民    國    八十九    年      六      月       二十八       日


司法院資訊處製作；財團法人民間司法改革基金會備份。
